臺灣高等法院高雄分院刑事判決　　　　　　　　　　九十三年度上訴字第三四五號
　　上　訴　人　台灣高雄地方法院檢察署檢察官
　　上　訴　人
　　即　被　告　乙○○
　　選任辯護人　劉啟輝律師
右上訴人等因被告違反稅捐稽徵法案件，不服臺灣高雄地方法院九十二年度訴字第二
四七０號中華民國九十三年三月二十五日第一審判決（起訴暨移
雄地方法院檢察署九十二年度偵緝字第一二四０號、九十二年度偵字第二三六四八號
、第二二八三七號），提起上訴及移
判決如左：
      主  文
原判決撤銷。
乙○○幫助納稅義務人以不正當方法逃漏稅捐，處有期徒刑貳月，如易科罰金，以
佰元折算壹日。
    事  實
一、乙○○（原名李圭玉）於民國（下同）八十八年十月八日，在高雄市左營區○○○路三五號設立「華銨資訊有限公司」（下稱華銨公司），並登記為該公司之負
    責人，嗣於八十九年九月五日，借用華銨公司員工顏聖霖之名義，辦理公司負責
    人變更登記，擔任華銨公司名義上負責人，乙○○仍為華銨公司之實際負責人，
    負責製作「各類所得扣繳暨免扣繳憑單」（下稱扣繳憑單）及「營利事業所得稅
    結算申報書」等業務上文書，為從事業務之人，詎明知丙○○於八十九年間，並
    未在華銨公司工作及支領薪資，竟基於業務上登載不實及幫助納稅義務人華銨公
    司逃漏營利事業所得稅之犯意，於九十年初申報華銨公司八十九年度營利事業所
    得稅時，在高雄市利用不知情之某成年會計師，製作內容為丙○○於八十九年間
    在該公司工作並支領新臺幣（下同）三十九萬三千元之薪資之不實「各類所得扣
    繳暨免扣繳憑單」及「營利事業所得稅結算申報書」等文書後，連同前開扣繳憑
    單，持向財政部高雄市國稅局申報華銨公司八十九年度營利事業所得稅，以行使
    上開不實之文書，使華銨公司之營業成本增加，營利所得減少，以此不正當方式
    幫助納稅義務人華銨公司逃漏八十九年度營利事業所得稅計十萬零五百四十三元
    ，足以生損害於丙○○之權益及稅捐稽徵機關對於稅捐稽徵之正確性。
二、乙○○於九十一年一月十八日，又將華銨公司之負責人由顏聖霖之名義變更登記
    為其本人之名義，成為華銨公司之負責人，其明知丁○○於九十年間僅在該華銨
    公司工作九個月（四月至十二月），共支薪十九萬一千四百元；甲○○於九十年
    間在華銨公司僅工作三個月（十月至十二月）共支薪七萬七千四百元，詎竟承上
    開在業務上所製作之「營利事業所得稅結算申報書」、「扣繳憑單」為不實登載
    之犯意，於九十一年初，在高雄市利用不知情之某成年會計師，在「營利事業所
    得稅結算申報書」及「扣繳憑單」上，虛列丁○○、甲○○於九十年間各在該公
    司工作及各支領五十五萬元之薪資等不實事項，並持以向財政部高雄市國稅局申
    報華銨公司九十年度營利事業所得稅，以行使上開業務上登載不實之文書，足以
    生損害於丁○○、甲○○之權益及稅捐稽徵機關對於稅捐稽徵之正確性。嗣經丁○○、丙○○分別於九十一年九月八日、同年九月九日分別向財政部台灣省南區
    國稅局岡山稽徵所、南區國稅局屏東縣分局提出檢舉，暨經甲○○於九十二年十
    月二十九日向臺灣高雄地方法院檢察署檢察官提起告訴。
三、案經財政部臺灣省南區國稅局岡山稽徵所函送臺灣高雄地方法院檢察署檢察官偵
    查起訴暨移送併案審理。
    理  由
一、訊據上訴人即被告乙○○（下稱被告）對於右揭利用不知情之會計師在業務上登
    載「扣繳憑單」及「營利事業所得稅結算申報書」內為不實之登載，虛報被害人
    丙○○薪資所得並據以向稅捐稽徵機關提出申報之事實，均坦承不諱，核與丙○○指訴情節相符，並有財政部臺灣省南區國稅局岡山稽徵所檢送被害人丙○○之
    檢舉書、承諾書、未申報核定綜合所得稅核定通知書、各類所得扣繳暨免扣繳媒
    體申報資料及財政部高雄市國稅局左營稽徵所九二年九月三日財高國稅左營所字
    第０九二００一三０八七號函所附華銨公司申報八十九年度營業事業所得稅結算
    申報書、資產負債表、營業事業所得稅結算申報核定通知書（見九十一年度發查
    字第五六一九號卷第三至第六頁、原審九十二年度簡字第二八三三號卷第二十一
    頁至二十三頁）可資佐證。華銨公司虛報被害人丙○○薪資所得，應補繳八十九
    年度營利事業所得稅十萬零五百四十三元之事實，亦經上開國稅局左營稽徵所函
    敘在卷（見同上原審卷第二十頁）。
二、另訊據被告對於以右揭手法虛報被害人丁○○、甲○○於九十年間在華銨公司請
    領薪資所得之事實，亦坦承不諱，核與被害人丁○○、甲○○指訴被虛報情節相
    符，並有財政部臺灣省南區國稅局屏東縣分局九十二年十一月五日南區國稅屏縣
    二字第０九二００四三一六八號函所附被害人丁○○之檢舉書、說明書、各類所
    得扣繳暨免扣繳憑單、台北銀行帳號000000000000號活期儲蓄存款
    帳戶九十年五月四日至九十一年一月四日薪資入帳之存摺明細、財政部臺灣省南
    區國稅局左營稽徵所九十二年十月二十二日函所附告訴人甲○○之九十年度未申
    報核定之綜合所得稅核定通知書、九十年十一月五日至九十一年一月四日薪資入
    帳之存摺明細、財政部高雄市國稅局左營稽徵所九十三年二月四日財高國稅左營
    所字第０九三０００一０四三號函所附告訴人甲○○之各類所得扣繳暨免扣繳憑
    單、華銨公司九十年度營業事業所得稅結算申報書、資產負債表、營業事業所得
    稅結算申報核定通知書、股東可扣抵稅額帳戶變動明細申報表核定通知書等在卷
    可稽（見原審九十二年度訴字第二四七０號卷第一０二至一０九頁、九十二年發
    查字第五九一三號卷第二、三頁、第九至第十頁、同年發查字第五七五二號卷第
    六、七頁）。被告上開自白亦與事實相符，自得採為認定被告犯罪之證據。
三、被告於八十九年九月五日借用華銨公司員工顏聖霖之名義，辦理公司負責人變更
    登記，擔任華銨公司名義上負責人，惟實際上仍由自己擔任華銨公司之實際負責
    人，迄於九十一年一月十八日始又變更登記，由自己擔任公司之負責人之事實，
    除經被告承認在卷外，並有公司變更登記表等在卷可憑（見原審九十二年度訴字
    第二四七０號卷一三四頁以下），被告此部分之自白亦與事實相符，此部分事實
    亦堪認定。
四、按稅捐稽徵法第四十七條第一款所定，公司法規定之公司負責人應受處罰，係自
    同法第四十一條轉嫁而來，非因身分成立之罪，此一處罰主體專指公司法規定之
    公司負責人而言；倘非公司之負責人，即非轉嫁之對象，縱有參與逃漏稅捐之行
    為，應適用特別規定，成立同法第四十三條第一項之幫助逃漏稅捐罪，不能論以
    同法第四十一條逃漏稅捐罪之共同正犯，此有最高法院八十九年度臺上字第一六
    四二號判決要旨可資參照。又營利事業所得稅結算申報書，性質上係附隨公司業
    務而製作；各類所得扣繳暨免扣繳憑單，係由扣繳義務人依所得稅法第八十八條
    規定，就規定之扣繳率或扣繳辦法扣取稅單所製作之單據，亦為業務上製作之文
    書。核被告利用不知情之成年會計師在業務上製作之「扣繳憑單」、「營利事業
    所得結算申報書」內，不實登載被害人丙○○八十九年間在華銨公司工作及支領
    三十九萬三千元之薪資，持向財政部高雄市國稅局申報華銨公司八十九年度營利
    事業所得稅，以此不正當方式幫助納稅義務人華銨公司逃漏八十九年度營利事業
    所得稅十萬零五百四十三元部分之所為，係犯稅捐稽徵法第四十三條第一項之幫
    助納稅義務人以不正當方法逃漏稅捐罪及刑法第二百十六條、第二百十五條之行
    使業務上登載不實之文書罪。被告為上開行為時，華銨公司之名義負責人為顏聖
    霖，被告雖係公司之實際負責人，惟並非屬稅捐稽徵法第四十一條所規定之納稅
    義務人，依前開最高法院之判決意旨，被告應係以幫助之犯意，以業務上登載不
    實之方式，幫助華銨公司逃漏稅捐，公訴人認係犯稅捐稽徵法第四十一條納稅義
    務人以詐術逃漏稅捐罪，尚有未合，起訴法條應予變更。又公訴人於簡易判決處
    刑書所犯法條欄內雖未援引刑法第二百十六條、第二百十五條作為論罪之依據，
    惟犯事實欄內既已敘明該部分之犯罪事實，自應認該部分犯罪事實業經檢察官提
    起公訴，法院自應併予審理判決。被告於九十一年間申報華銨公司九十年度營利
    事業所得時，利用不知情之會計師在所填製「扣繳憑單」、「營利事業所得稅結
    算申報書」內不實虛列丁○○薪資收入三十五萬八千六百元、甲○○薪資收入四
    十七萬二千六百元，並持以向稅捐稽徵機關申報，以行使業務上登載不實文書部
    分之所為，亦係犯刑法第二百十六條、第二百十五條之行使業務上登載不實之文
    書罪。被告利用不知情之成年會計師為上開犯行，為間接正犯。被告明知為不實
    之事項而登載於業務上作成文書後，復持以行使，其業務上登載不實之低度行為
    為行使之高度行為所吸收，不另論罪。被告申報華銨公司九十年度營利事業所得
    稅時，基於一個犯罪決意，同時虛列丁○○、甲○○之薪資所得於扣繳憑單並持
    以行使之行為，侵害數個人法益，係一行為而觸犯數罪名之想像競合犯（最高法
    院七十三年台上字第三六二九號判例參照）。被告先後二次行使業務上登載不實
    之文書犯行，時間緊接，手法相同，觸犯構成要件同一之罪名，顯係基於概括犯
    意反覆為之，為連續犯，應依刑法第五十六條規定以一罪論。檢察官雖未就被告
    不實製作被害人丁○○、甲○○之扣繳憑單及營利事業結算申報書及行使該業務
    上登載不實之文書犯行，聲請簡易判決處刑，惟此部分犯罪事實，與聲請簡易判
    決處刑有關行使業務上登載不實之文書罪間，有連續犯之裁判上一罪關係，應為
    起訴效力所及，本院自應併予審理判決。被告所犯上開行使業務上登載不實文書
    罪及幫助納稅義務人以不正當方法逃漏稅捐罪間，有方法目的之牽連關係，應依
    刑法第五十五條之規定，從較重之幫助納稅義務人以不正當方法逃漏稅捐罪處斷
    。
五、原審據以論罪科刑，固非無見；惟被告製作丁○○、甲○○之扣繳憑單時，一次
    同時為不實之登載部分之行使係侵害數法益之想像競合犯，原判決認係接續犯，
    尚有未洽。被告上訴意旨指摘原判決量刑過重，及如後所述，檢察官及被告上訴
    意旨以被告擔任華銨公司之名義負責人後，申報該公司九十年度營利事業所得稅
    時，虛報丁○○、甲○○之薪資所得，使納稅義務人華銨公司逃漏該年度營利事
    業所得稅部分，與前揭論罪科刑部分亦有裁判上一罪關係，原判決未併予審酌，
    指摘原判決不當，均無理由，惟原判決既有上開可議，自應由本院將原判決撤銷
    改判。爰審酌被告虛報被害人薪資所得之數額、逃漏稅之金額，對於被害人丙○○、丁○○、甲○○所造成之損害，破壞國家稅捐稽徵之正確性，犯後坦承犯行
    ，目前已按月繳納罰款，有繳款書態度良好，頗有悔意，起訴檢察官於聲請簡易
    判決處刑時，請求宣告緩刑等一切情狀，從輕量處如主文所示之刑，並諭知如易
    科罰金，以佰元折算壹日。
六、檢察官聲請簡易判決處刑意旨另以：被告於虛報被害人丙○○之薪資時，並偽造
    丙○○自八十九年一月起至同年十二月止，在該公司工作向其支領工資三十九萬
    三千元之工資表，因認被告此部分另涉犯刑法第二百十條之行使偽造私文書罪嫌
    。惟按被告之自白，不得作為有罪判決之唯一證據，仍應調查其他必要之證據，
    以察其是否與事實相符，刑事訴訟法第一百五十六條第二項定有明文。經查，被
    告於原審法院審理時，固自白持偽造之丙○○名義印章，在華銨公司八十九年一
    月至十二月之工資表上蓋印十二次，而偽造被害人丙○○自八十九年一月起至同
    年十二月止，在華銨公司工作向其支領工資三十九萬三千元之工資表等語。惟被
    害人丙○○並未指述被告有偽造印章及工資表之事實，且遍查全案卷證資料亦無
    偽造之丙○○名義印章及工資表扣案可資佐證，既查無其他補強證據足以擔保被
    告前揭自白之真實性，依前開說明，尚難僅憑被告前揭自白遽認被告有偽造印章
    及工資表之犯行，不能證明被告有此部分犯行，本應為無罪之判決，惟檢察官認
    此部分與前揭罪科刑部分，有方法結果之牽連關係，故不另為無罪之諭知。
七、檢察官及被告上訴意旨略以：被告於擔任華銨公司之名義負責人而申報該公司九
    十年度營利事業所得稅時，虛報丁○○、甲○○之薪資所得，使納稅義務人華銨
    公司逃漏該年度營利事業所得稅二十萬七千八百元，因認被告此部分亦涉有以詐
    術幫助華銨公司逃漏營利事業所得稅之罪嫌，且此部分罪嫌與前揭論罪科刑部分
    有連續犯或想像競合犯之裁判上一罪關係，應為起訴效力所及，原判決認無裁判
    上一罪關係，未併予審理判決，尚有未洽等語。按稅捐稽徵法第四十七條第一款
    規定：公司法規定之公司負責人，關於納稅義務人應處徒刑之規定適用之。其法
    律上之性質，因法人無受徒刑處罰之適應性，且公司與公司負責人，在法律上並
    非同一之人格主體，納稅義務人係公司組織而應受處罰者，僅以關於納稅義務人
    應處徒刑之規定，轉嫁處罰公司負責人而已，公司負責人並非逃漏稅捐之納稅義
    務人，自不屬公司負責人本身之犯罪行為，而屬「代罰」之性質，則公司負責人
    ，自無與他人有犯意聯絡、行為分擔而成立共同正犯之可能。縱令由公司負責人
    代表公司為之，究非公司負責人本人之犯罪行為，故與公司負責人自己所為之其
    他犯罪行為間，無方法結果牽連關係之可言，最高法院七十五年臺上字第六一八
    三號判例、八十九年度臺上字第五一一七號、八十九年度臺非字第二六八號、八
    十九年度臺上字第一六四二號判決要旨參照。公訴人認被告擔任華銨公司之名義
    負責人申報該公司九十年度營利事業所得稅時，虛報丁○○、甲○○之薪資所得
    ，使納稅義務人華銨公司逃漏該年度營利事業所得稅二十萬七千八百元之事實，
    固有財政部高雄市國稅局左營稽徵所九十三年二月四日財高國稅左營所字第０九
    三０００一０四三號函在卷可佐，惟依前開說明，被告僅係依稅捐稽徵法第四十
    七條第一款規定，代替公司受徒刑之處罰，與其本身為犯罪主體所犯行使業務上
    登載不實文書罪間，不具牽連犯之裁判上一罪關係，且係分屬二個各別之犯罪行
    為，而非一個行為，亦非想像競合犯之裁判上一罪關；而稅捐稽徵法第四十七條
    第一款、第四十一條之罪與前揭論罪科刑之同法第四十三條第一項之幫助納稅義
    務人逃漏稅捐罪之犯罪構成要件亦有不同，亦不能成立連續犯，檢察官上訴意旨
    認有連續犯之裁判上一罪關係，被告上訴意旨認係一行為而觸犯數罪名之想像競
    合犯關係，與前揭所示最高法院之判例、判決意旨不生牴觸，指摘原判決不當，
    為無理由，此部分仍應退回由檢察官另行處理。
據上論結，應依刑事訴訟法第三百六十九條第一項前段、第三百六十四條、第二百九
十九條第一項前段、第三百條，稅捐稽徵法第四十三條第一項，刑法第十一條前段、
第五十六條、第二百十六條、第二百十五條、第五十五條、第四十一條第一項、罰金
罰鍰提高標準條例第一條前段、第二條，判決如主文。
本案經檢察官張其主到庭執行職務。
中    華    民    國      九十三      年      五      月     三十一     日
                              臺灣高等法院高雄分院刑事第四庭
                                  審判長法官  蕭權閔
                                        法官  陳吉雄
                                        法官  李嘉興
右正本證明與原本無異。
檢察官如不服本判決應於收受本判決後十日內向本院提出上訴書狀，其未述上訴理
由者，並得於提起上訴後十日內向本院補提理由書狀（均須按他造當事人之人數附繕
本)「切勿逕送上級法院」。
被告不得上訴。
                                      書記官  劉博文
中    華    民    國      九十三      年      五      月     三十一     日
附錄：本判決論罪科刑法條：
中華民國刑法第二百一十六條
行使第二百十條至第二百十五條之文書者，依偽造、變造文書或登載不實事項或使登
載不實事項之規定處斷。
中華民國刑法第二百一十五條
從事業務之人，明知為不實之事項，而登載於其業務上作成之文書，足以生損害於公
眾或他人者，處三年以下有期徒刑、拘役或五百元以下罰金。
稅捐稽徵法第四十三條第一項
教唆或幫助犯第四十一條或第四十二條之罪者，處三年以下有期徒刑、拘役或科新台
幣六萬元以下罰金。
